ACORDAO-COMPLETO-2377854

ACÓRDÃO DE RELAÇÃO

ACÓRDÃO DE RELAÇÃO 10514/2019 ATA 37/2019 - SEGUNDA CÂMARA

Acórdão 10514/2019-TCU-Segunda Câmara
Trata-se da prestação de contas da Superintendência Regional do Instituto Nacional de Colonização e Reforma Agrária no Estado de São Paulo - Incra/SP, relativa ao exercício de 2017.
Considerando que os pareceres uniformes foram, em suma, pela regularidade com ressalva das contas do gestor principal e pela regularidade das contas do seu substituto, com efetivação de uma determinação à unidade jurisdicionada, além de ciência sobre falhas identificadas;
considerando que constam nos autos notícias sobre apurações feitas pela Auditoria Interna do Incra (Relatórios 6 e 9/2017) que apontam para possíveis prejuízos em decorrência de atos praticados em exercícios anteriores (peças 1, p. 95/7; e 4, p. 20 e 43/5) ;
considerando que não há evidências de que os atos questionados possam refletir no mérito das presentes contas e que as recomendações efetuadas pela Auditoria Interna são adequadas;
considerando, entretanto, que é oportuno acompanhar o desenrolar das medidas implementadas para apuração de responsabilidades e ressarcimentos ao erário;
considerando que, em relação às providências adotadas para cumprir o Acórdão 2639/2017-TCU-Plenário (da relatoria do ministro Augusto Sherman Cavalcanti) , apesar de constar no relatório de gestão que a “vistoria realizada pelo Incra se limitou a averiguar de forma superficial, nos lotes beneficiados pelo programa, o recebimento dos bens e serviços adquiridos com recursos dos créditos concedidos no período de 2004 a 2009” (item 69 da instrução - peça 10) , o monitoramento da determinação do Tribunal foi objeto de análise específica no TC Processo 013.733/2015-0, que se encontra arquivado, conforme despacho do relator à peça 64 daquele feito; 
Os ministros do Tribunal de Contas da União, reunidos em sessão de 2ª Câmara, ACORDAM, por unanimidade, de acordo com os pareceres emitidos nos autos, em:
a) com fundamento nos arts. 1º, inciso I, 16, inciso II, 18 e 23, inciso II, da Lei 8.443/1992, julgar regulares com ressalva as contas de Alexandre Pereira da Silva, em face das falhas apontadas no item 87, alínea “a” da instrução, e dar-lhe quitação; 
b) com fundamento nos arts. 1º, inciso I, 16, inciso I, 17 e 23, inciso I, da Lei 8.443/1992, julgar regulares as contas de Edson Alves Fernandes e dar-lhe quitação plena; 
	c) com fundamento no art. 10 da Instrução Normativa TCU 63/2010, excluir do rol de responsáveis destas contas, no sistema de controle processual do TCU, Andre Fernando Dosualdo, Jane Mara de Almeida Guilhen, João Carlos Machado, Luciano da Silva, Maria Lucia Guedes Monteiro, Paulo Matiota Ambrozevicius, Reinaldo Rodrigues Leite, Renato Medeiros Cordeiro de Miranda e Sinesio Luiz de Paiva Sapucahy Filho; e
	d) adotar as providências indicadas abaixo.
1. Processo TC-Processo 043.516/2018-1 (PRESTAÇÃO DE CONTAS - Exercício: 2017) 
	1.1. Classe de Assunto: II
	1.2. Responsáveis: Alexandre Pereira da Silva (CPF XXX.693.918-XX) , Andre Fernando Dosualdo (CPF XXX.535.138-XX) , Edson Alves Fernandes (CPF XXX.650.226-XX) , Jane Mara de Almeida Guilhen (CPF XXX.515.638-XX) , João Carlos Machado (CPF XXX.882.186-XX) , Luciano da Silva (CPF XXX.870.558-XX) , Maria Lucia Guedes Monteiro (CPF XXX.962.042-XX) , Paulo Matiota Ambrozevicius (CPF XXX.844.478-XX) , Reinaldo Rodrigues Leite (CPF XXX.675.708-XX) , Renato Medeiros Cordeiro de Miranda (CPF XXX.735.168-XX) e Sinesio Luiz de Paiva Sapucahy Filho (CPF XXX.816.508-XX) .
	1.3. Unidade: Superintendência Regional do Instituto Nacional de Colonização e Reforma Agrária no Estado de São Paulo - Incra/SP.
	1.4. Relatora: ministra Ana Arraes.
	1.5. Representante do Ministério Público: subprocurador-geral Lucas Rocha Furtado.
	1.6. Unidade Técnica: Secretaria de Controle Externo da Agricultura e do Meio Ambiente - SecexAgroAmbiental.
	1.7. Representação legal: não há.
	1.8. Determinações/Orientações: 
	1.8.1. determinar à Superintendência Regional do Incra no Estado de São Paulo, com fundamento no art. 208, § 2º, do Regimento Interno/TCU, que, no prazo de 90 dias, a contar da notificação, apresente plano de ação com vistas à adoção de medidas efetivas para a identificação dos imóveis rurais destinados à reforma agrária e ao consequente registro contábil em valores atualizados, de forma a refletir, nos demonstrativos contábeis da unidade, o real patrimônio sob sua responsabilidade, em cumprimento aos arts. 98 e 102, inciso II, alínea “a”, do Regimento Interno do Incra aprovado pela Portaria 338/2018 e aos Acórdãos 557/2004 (subitem 9.2.6) , 578/2010 (subitem 9.5.2) e 1.320/2017 (subitem 3.1.17) - TCU - Plenário (itens 50/9 da instrução) ;
1.8.2. determinar ao órgão responsável pelo Controle Interno do Incra que, nas próximas contas da Superitendência Regional no Estado de São Paulo, informe o resultados das providências implementadas quanto à apuração de responsabilidades e ao ressarcimento ao erário de eventuais prejuízos em decorrência das constatações objeto dos Relatórios da Auditoria Interna 6 e 9/2017;
1.8.3. dar ciência à Superintendência Regional do Incra no Estado de São Paulo, com fundamento no art. 7º da Resolução/TCU 265/2014, sobre as seguintes impropriedades detectadas durante o exercício de 2017, a fim de que sejam adotadas medidas de correção e prevenção à ocorrência de outras semelhantes:
1.8.3.1. não adoção de procedimentos iniciais e necessários para aquisição de imóveis amparados por instrumentos de planejamento atualizados; e atuação sem o conhecimento do total de imóveis já adquiridos pela Superintendência, o que contrariou o art. 111, inciso II, alíneas “a” e “g”, do Regimento Interno do Incra aprovado pela Portaria 49/2017, o art. 35 do Estatuto da Terra (Lei 4.504/1964) c/c o art. 2º do Decreto-Lei 1.110/1970, além do art. 2º da Portaria MDA 6/2013, do Módulo I do Manual de Obtenção de Terras e Perícia Judicial aprovado pela Norma de Execução Incra/DT 52/2006, e dos arts. 2º e 3º, § 2º, da Instrução Normativa Incra 83/2015 (itens 21/31 e 51/9 da instrução) ;
1.8.3.2. não observância ao princípio da segregação de funções, uma vez que ocorreu o acúmulo de atribuições por servidores responsáveis por atividades de conformidade de gestão e conformidade contábil, contrariando o art. 8º, incisos I, V e VII e §1º, do Decreto 6.976/2009, o subitem 3.9.1 da Macrofunção Siafi 02.03.14 - Conformidade de Registro de Gestão e o art. 11, inciso III, alínea “b”, da Instrução Normativa Conjunta MP/CGU 01/2016 (itens 39/42 da instrução) ;
1.8.3.3. morosidade na análise de prestação de contas de entidades convenentes, em desacordo com a legislação que disciplina a celebração de convênios de natureza financeira (art. 31 da Instrução Normativa STN 01/1997, art. 60 da Portaria Interministerial MP/MF/CGU 127/2008, art. 76 da Portaria Interministerial MP/MF/CGU 507/2011 e art. 64 da Portaria Interministerial MP/MF/CGU 424/2016) - itens 60/3 da instrução;
1.8.3.4. inconformidades que impactam significativamente na fidedignidade dos demonstrativos contábeis da unidade, como não atualização das contas “Empréstimos Concedidos a Receber” e “Créditos a Receber - Regularização Fundiária”, ausência de registros de depreciação de bens móveis e pendência de regularização dos saldos constantes nas contas “Bens Móveis a Alienar” e “Bens Móveis Não Localizados” (itens 71/6 da instrução) ; e
1.8.3.5. intempestividade na instauração (inclusive na designação de membros) e na conclusão de procedimentos disciplinares, em desacordo com os arts. 143 e 167 da Lei 8.112/1990, 130, inciso XIV, do Regimento Interno aprovado pela Portaria Incra 49/2017 e 4º e 35 da Portaria Incra 191/2009, com potencial de trazer prejuízos para o esclarecimento dos fatos e para a punição dos envolvidos, pela possibilidade de prescrição da pretensão punitiva da Administração (itens 78/80 da instrução) .

Segunda Câmara

Alexandre Pereira da Silva (CPF XXX.693.918-XX), Andre Fernando Dosualdo (CPF XXX.535.138-XX), Edson Alves Fernandes (CPF XXX.650.226-XX), Jane Mara de Almeida Guilhen (CPF XXX.515.638-XX), João Carlos Machado (CPF XXX.882.186-XX), Luciano da Silva (CPF XXX.870.558-XX), Maria Lucia Guedes Monteiro (CPF XXX.962.042-XX), Paulo Matiota Ambrozevicius (CPF XXX.844.478-XX), Reinaldo Rodrigues Leite (CPF XXX.675.708-XX), Renato Medeiros Cordeiro de Miranda (CPF XXX.735.168-XX) e Sinesio Luiz de Paiva Sapucahy Filho (CPF XXX.816.508-XX).

ANA ARRAES

não há.

Subprocurador-geral Lucas Rocha Furtado.

PRESTAÇÃO DE CONTAS (PC)

Secretaria de Controle Externo da Agricultura e do Meio Ambiente - SecexAgroAmbiental.